臺灣高等法院刑事裁定
110年度毒抗字第208號
抗  告  人  
即  被  告  劉謙良



                    （現另案於法務部○○○○○○○○○○○執行中）
上列抗告人即被告因違反毒品危害防制條例案件，不服臺灣新北
地方法院中華民國109年12月31日109年度毒聲字第1513號裁定（
聲請案號：臺灣新北地方檢察署109年度聲觀字第1501號、109年
度毒偵字第7135號），提起抗告，本院裁定如下：
    主  文
抗告駁回。                                              
    理  由
一、原裁定意旨略以：抗告人即被告（下稱被告）劉謙良基於施
    用第二級毒品之犯意，於民國109年7月31日下午12時15分許
    為警採尿時起回溯96小時內之某時，在不詳地點以不詳方式
    施用第二級毒品甲基安非他命（下稱甲基安非他命）1次，
    嗣於109年7月31日上午9時40分許，在新北市三重區重新路
    與正義南路口，因形跡可疑為警盤查，並徵得被告同意採集
    尿液，經送台灣檢驗科技股份有限公司以酵素免疫分析法（
    EIA法）為初步檢驗，並以氣相層析質譜儀法（GC/MS法）為
    複驗後，結果呈安非他命及甲基安非他命陽性反應，有台灣
    檢驗科技股份有限公司109年8月18日濫用藥物檢驗報告、新
    北市政府警察局受採集尿液檢體人姓名及檢體編號對照表（
    檢體編號：C0000000）各1份附卷可稽。而本件被告經採集
    之尿液檢出之安非他命濃度達18,956ng/ml、甲基安非他命
    濃度達301,942ng/ml，參酌行政院衛生署管制藥品管理局（
    現已更名為衛生福利部食品藥物管理署）93年7月22日管檢
    字第0930006615號函示意旨，顯見被告於109年7月31日下午
    12時15分許為警採尿時起回溯96小時內之某時，確有施用甲
    基安非他命之行為。再者，被告前曾因施用毒品案件，經臺
    灣新北地方法院以99年度毒聲字第265號裁定送觀察、勒戒
    後，認無繼續施用毒品之傾向，於99年5月28日釋放出所，
    並經臺灣新北地方檢察署檢察官以99年度毒偵字第681號為
    不起訴處分確定一節，有本院被告前案紀錄表在卷可稽。準
    此，本件被告施用第二級毒品犯行距前次觀察、勒戒執行完
    畢已逾3年，依毒品危害防制條例第20條第3項規定，被告應
    再受觀察、勒戒。從而，本件聲請與法律規定相符，應予准
    許，爰依毒品危害防制條例（下稱毒品條例）第20條第1項
    、第3項，觀察勒戒處分執行條例第3條第1項規定，裁定被
    告應送勒戒處所觀察、勒戒等語。
二、抗告意旨略以：被告於109年7月31日騎車經過新北市三重區
    正義北路和重新路口時為警臨檢，但被告身上無置放毒品，
    警察以測試紙測試手機套，但並未在被告面前打開測試紙，
    所以被告懷疑警察重複使用測試紙，經被告要求重新測試，
    竟遭警壓制及強拖上車，顯然執法過當。之後於警局製作筆
    錄時，只要提及壓制情事，警察即停止錄音並恐嚇被告，所
    以被告並未製作筆錄。另警方驗尿亦有疏失，被告第一次尿
    時因為尿不夠，尿瓶應該要跟著被告帶出廁所，惟警察要求
    伊直接將尿瓶放置在廁所、不用帶出去，所以被告嚴重懷疑
    尿液遭調包，希望可以調閱警局錄影影像、警詢筆錄，還被
    告清白。另外被告因遭通緝，所以偵查中未去開庭，但被告
    有請假，也以為會再開庭，沒想到原審直接裁定送勒戒處所
    觀察、勒戒，被告不服故提起抗告云云。
三、按毒品防制條例業於109年1月15日修正公布，自109年7月15
    日施行生效，其中第20條、第23條將施用毒品之刑事處遇程
    序「5年後再犯」、「5年內再犯」之追訴要件，均修正為「
    3年後再犯」、「3年內再犯」。現行毒品條例既認施用毒品
    者具有「病患性犯人」特質，強調「治療勝於處罰」、「醫
    療先於司法」，對於該條例第20條第3項及第23條第2項所謂
    「3年後（內）再犯」，自應跳脫以往窠臼，以「3年」為期
    ，建立「定期治療」之模式。準此，第20條第3項規定中所
    謂「3年後再犯」，只要本次再犯（不論修正施行前、後）
    距最近1次觀察、勒戒或強制戒治執行完畢釋放，已逾3年者
    ，即該當之，不因其間有無犯第10條之罪經起訴、判刑或執
    行而受影響（最高法院109年度台上大字第3826號裁定意旨
    參照）。
四、經查：
  ㈠被告於109年7月31日中午12時15分許為警採尿時起回溯96小
    時內之某時，在不詳地點，以不詳方式施用甲基安非他命1
    次，為警盤查後，嗣經警取得其同意所採集之尿液檢體（檢
    體編號：C0000000號），經送台灣尖端先進生技醫藥股份有
    限公司先以酵素免疫分析法(EIA)初步篩檢，再以氣相層析
    質譜儀(GC/MS)複驗確認，其尿液中確檢出安非他命濃度數
    值為18,956ng/mL，大於閥值濃度500ng/mL；檢出甲基安非
    他命濃度數值為301,942ng/mL，亦遠高於閥值濃度500ng/mL
    ，而呈安非他命、甲基安非他命陽性反應等情，有被告簽名
    捺印之勘察採證同意書、新北市政府警察局受採集尿液檢體
    人姓名及檢體編號對照表、台灣尖端先進生技醫藥股份有限
    公司109年8月18日濫用藥物檢驗報告在卷可稽(見毒偵卷第2
    7、23、24頁)。
　㈡而按毒品檢驗學上之常規，尿液中含毒品成分反應所使用之
    檢驗方法，對於受檢驗者是否確有施用毒品行為之判斷，在
    檢驗學常規上恆有絕對之影響；其以酵素免疫分析或薄層定
    性分析等方式為初步篩檢者，因具有相當程度偽陽性之可能
    ，如另以氣（液）相層析、質譜分析等較具公信力之儀器為
    交叉確認，因出現偽陽性反應之機率極低，自足據為對涉嫌
    人不利之認定（最高法院96年度台上字第7594號、97年度台
    上字第2016號判決意旨參照）。復按毒品施用後於尿液、血
    液中可檢出之最大時限，與施用劑量、施用頻率、施用方式
    、施用者飲水量之多寡、個人體質、代謝情況、檢體收集時
    間點及所用檢測方法之靈敏度等因素有關，因個案而異。一
    般於施用甲基安非他命後24小時內，約有施用劑量之70%排
    出，又依據文獻報導，以測試者每次施用甲基安非他命20mg
    劑量後，收集其尿液並以250ng/mL為閥值時，其最長檢出時
    間為56至96小時，此有行政院衛生署管制藥品管理局（現改
    制為衛生福利部食品藥物管理署）93年7月22日管檢字第093
    0006615號函附卷可參（見毒聲卷第31-32頁），則被告於10
    9年7月31日中午12時15分許，為警採集其尿液送驗後，其鑑
    驗結果確呈安非他命、甲基安非他命陽性反應，足認被告確
    有於採尿回溯96小時內之某時，在不詳地點，以不詳方式施
    用甲基安非他命1次之事實。
　㈢被告雖否認上揭施用甲基安非他命犯行，並於抗告意旨辯以
    前揭各詞。惟查：
  ⒈警方執行職務合法： 
　⑴警察職權行使法第6條第1項第1款規定：「警察於公共場所或
    合法進入之場所，得對於合理懷疑其有犯罪之嫌疑或有犯罪
    之虞之人查證其身分」。再按因持有兇器、贓物或其他物件
    、或於身體、衣服等處露有犯罪痕跡，顯可疑為犯罪人者，
    以現行犯論，刑事訴訟法第88條第3項定有明文。
  ⑵依卷內資料，新北市政府警察局保安警察大隊員警於109年7
    月31日執行8-12巡邏勤務，行經新北市三重區重新路與正義
    南路口，見被告行跡可疑而上前盤查。據此，員警於上開新
    北市三重區重新路與正義南路口之公共場所執行巡邏勤務時
    ，本於辦案自身經驗之判斷，見被告形跡可疑而認為有盤查
    必要，此本應尊重員警之臨場判斷，且並無明顯或具體情事
    認為員警出於恣意盤查，故警方執行職務並無違法之處。嗣
    員警經被告同意搜索而查獲表面有微量白色粉末之手機殼1
    只，經以試劑檢驗呈甲基安非他命陽性反應，此情亦有現場
    照片在卷可佐（見毒偵卷第33頁），是員警依當時查獲被告
    情狀及試劑檢驗結果，認定被告顯有施用毒品犯罪嫌疑，故
    將被告帶返警局偵辦，執行職務亦屬合法。另卷內亦無事證
    顯示員警於查獲被告有重複使用試紙、被告遭警壓制及強拖
    上車等情，被告空言諉指警方執法過當云云，自屬無據。
　⒉警方對被告所為採尿程序亦無違法： 　
　　如前所述，被告為警盤查並經警取得其同意所採集之尿液檢
    體（檢體編號：C0000000號），經送台灣尖端先進生技醫藥
    股份有限公司鑑驗，確呈安非他命、甲基安非他命陽性反應
    ，此有被告簽名捺印之勘察採證同意書、新北市政府警察局
    受採集尿液檢體人姓名及檢體編號對照表、台灣尖端先進生
    技醫藥股份有限公司109年8月18日濫用藥物檢驗報告在卷可
    稽(參毒偵卷第27、23、24頁)。而觀諸卷附被告之警詢筆錄
    ，被告雖拒絕於警詢筆錄簽名（見毒聲卷第12頁），惟被告
    於警方詢問「（警方經你同意下於109年07月31日12時15分
    對你採集尿液檢體送驗。採集尿液檢體是否為你本人親自裝
    填？封瓶及捺印？所提供之空瓶是否乾淨？）」時，亦答稱
    「是，是，乾淨」等語（參毒偵字卷第11、12頁），足見被
    告並未爭執採驗程序，亦不否認尿液檢體之真實性，而未提
    出尿液遭掉包之質疑。而新北市政府警察局保安警察大隊採
    集被告尿液檢體後，係由被告當場封緘，被告亦供承採集之
    尿液係其本人所有，且親自在上開勘察採證同意書上簽名及
    按捺指印確認，被告空言質疑尿液遭掉包云云，並無足採。
    另參酌卷證資料，被告雖於警詢筆錄受詢問人欄拒絕簽名（
    見毒偵卷第12頁），惟衡情倘被告若遭警方違法壓制，而違
    背其自由意願於各文件上簽名，當無單獨拒簽警詢筆錄之理
    ；另本院遍查全卷並無任何跡證顯示有尿液檢體調包、張冠
    李戴等合理性之懷疑，參諸本院被告前案料表，被告前此有
    違反毒品條例之前案，被告當知悉採集尿液、施用毒品之鑑
    驗程序及法律效果，被告亦非缺乏一般生活經驗與常情事理
    之人，倘有採尿過程不法或認知採尿檢體遭調包等情，被告
    亦可拒絕封緘及於勘察採證同意書等資料上簽名捺印，惟被
    告並未如此為之。抑且本件承辦警員為依法執行公務之人員
    ，與被告並無利害或宿怨關係存在，殊無調包尿液以誣陷被
    告之理。被告所辯此節，亦屬無據。
　⒊又觀諸現行毒品條例及觀察勒戒處分執行條例全文，並無課
    以檢察官於聲請觀察、勒戒前或法院於裁定令入勒戒處所施
    以觀察勒戒前，應賦予受處分人到庭陳述意見機會之規定。
    是以，縱檢察官於聲請觀察、勒戒前或法院於裁定令入勒戒
    處所施以觀察勒戒前，受處分人未到庭陳述意見，仍難謂違
    反正當法律程序。抗告意旨另辯以：第一次開庭未到庭但有
    請假，以為會再開庭，未料法院即直接判處勒戒云云，除無
    足排除原裁定之適法性，且卷內亦無被告所指請假書狀，併
    此敘明。　
  ⒋被告合於應執行觀察、勒戒程序之規定
　　被告前於99年間因施用第二級毒品案件，經原審法院以99年
    度毒聲字第265號裁定令入勒戒處所觀察、勒戒，於99年5月
    28日因無繼續施用傾向出所，此後被告雖多次再犯施用毒品
    罪，惟均經法院依法判處罪刑，並未再接受觀察、勒戒或強
    制戒治乙節，有本院被告前案紀錄表可稽(見毒聲卷第7-27
    頁)，而被告本次施用甲基安非他命犯行距前次觀察、勒戒
    執行完畢已逾3年，則依前揭規定，即應再令觀察、勒戒，
    且不因其間是否另犯施用毒品案件經起訴、判刑或執行而有
    不同，故而本件檢察官斟酌個案具體情節，依毒品條例第20
    條第1項、第3項之規定，向法院聲請觀察、勒戒，原審依據
    現行法律規定，認檢察官之聲請為正當，因而裁定准許被告
    送勒戒處所觀察、勒戒，核無不合。抗告意旨徒以前詞指摘
    原裁定不當，請求撤銷原裁定，為無理由，應予駁回。
五、據上論斷，應依刑事訴訟法第412條，裁定如主文。
中　　華　　民　　國　　110 　年　　2 　　月　　24　　日
                  刑事第十五庭  審判長法　官  林怡秀
                                      法　官  陳信旗
                                      法　官  古瑞君
以上正本證明與原本無異。
不得再抗告。
                                      書記官  林君縈
中　　華　　民　　國　　110 　年　　2 　　月　　24　　日